【裁判字號】    98,訴,656
【裁判日期】    980619
【裁判案由】    給付會款等
【裁判全文】
臺灣板橋地方法院民事判決               98年度訴字第656號
原      告  乙○○
訴訟代理人  吳秀菊律師
被      告  甲○○
特別代理人  丙○○
上列當事人間請求給付會款等事件，經本院於民國98年6 月5 日
言詞辯論終結，判決如下：
    主      文
被告應給付原告新臺幣捌拾貳萬元，及自民國九十八年五月五日
起至清償日止，按週年利率百分之五計算之利息。
訴訟費用由被告負擔。
本判決第一項於原告以新臺幣貳拾柒萬仟佰拾元供擔保
後，得假執行。
    事實及理由
一、原告起訴主張：緣被告為招募「和富互助會」之會首，每月
    為一會期，每會新臺幣（下同）2 萬元，被告共招募3 個合
    會，原告加入的合會為第1 個及第3 個合會。原告於民國94
    年6 月即加入第1 個合會，會員人數43人，會期至97年12月
    20日終止，原告已按被告指示繳費40個會期，理應得款80萬
    元，惟迄今未獲任何會款；原告又於97年10月加入被告所招
    募的第3 個合會，會員人數含會首共24人，原告並已繳納2
    萬元。殊料，被告於97年11月因中風住院，上開合會因而終
    止，經會員彼此互相打聽，方知被告於第1 個合會時即有冒
    標情事，而在97年12月20日第1 個合會終止時，活會尚有6
    人，原告為其中1 人，但未到會者仍有2 會，被告之子女自
    承被告虧空4 會，故原告所繳納上開2 合會之會款合計82萬
    元，屢經原告口頭及書面催討，迄今被告仍未給付。又被告
    因中風致系爭合會不能繼續進行，依民法第709 條之9 第1
    、2 、3 項規定，會首即被告及已得標會員應給付之各期會
    款本應連帶對原告負給付之責，應負連帶給付會款之責，且
    渠等遲延給付之數額已達2 期之總額，惟被告之子女竟將若
    干死會會員應繳付之會款與該會員在另會應受償之活會會款
    相互抵銷，本屬不合法。為此，依上開法文規定，及就原告
    冒標部分並依民法第184 條第1 項後段提起本訴，請求法院
    擇一為原告勝訴之判決。併為聲明：(一)被告應給付原告82萬
    元，及自起訴狀繕本送達翌日起至清償日止，按年息5%計算
    之利息。(二)原告願供擔保，請准宣告假執行。
二、被告則以：被告現在生病，很多合會的情況，特別代理人亦
    不清楚，只是根據被告生病前之資料作整理，在帳面上原告
    確實有繳納82萬元沒錯，但是應該是有部分其他會員要負擔
    ，而不應該全部由會首負擔，有得標的會員也應該要負擔等
    語資為抗辯。併為答辯聲明：原告之訴及其假執行聲請均駁
    回。
三、原告主張之事實，業據提出被告所招募之合會總帳影本1 份
    、原告所加入之系爭第1 個合會清單、第2 個合會清單影本
    各1 份、律師函影本1 份等件為證，核屬相符。被告對於原
    告主張之事實並不爭執，僅以：系爭會款得標會員亦應負擔
    ，不應全部由被告負擔等語資為抗辯。惟按民法第709 條之
    9 第1 項、第2 項、第3 項規定：「因會首破產、逃匿或有
    其他事由致合會不能繼續進行時，會首及已得標會員應給付
    之各期會款，應於每屆標會期日平均交付於未得標之會員。
    但另有約定者，依其約定。」、「會首就已得標會員依前項
    規定應給付之各期會款，負連帶責任。」、「會首或已得標
    會員依第一項規定應平均交付於未得標會員之會款遲延給付
    ，其遲付之數額已達兩期之總額時，該未得標會員得請求其
    給付全部會款。」。本件原告所參加系爭第1 個及第3 個合
    會均因原告於屆期前之97年11月間生病中風致無法繼續進行
    ，原告就該2 合會均仍為活會，依原告所提合會清單，其中
    第1 個合會僅剩2 期（見本院卷第8 頁），第3 個合會則僅
    由被告即會首於97年10月20日收取首期合會金每人2 萬元（
    見本院卷第9 頁），是上開2 合會依上開法文規定應給付未
    得標會員之會款，迄今遲付之數額均已達兩期之總額，原告
    自得請求給付全部會款，且第1 合會之會款80萬元，被告應
    依民法第709 條之9 第2 項規定，與該合會之得標會員負連
    帶清償之責。又民法第273 條第1 項、第2 項規定：「連帶
    債務之債權人，得對於債務人中之一人或數人或其全體，同
    時或先後請求全部或一部之給付。」、「連帶債務未全部履
    行前，全體債務人仍負連帶責任。」，故被告既應就原告第
    1 合會之會款80萬元與得標會員負連帶責任，依民法第273
    條第1 項規定，原告自得對被告請求全部之給付。至第3 合
    會部分，因僅由被告即會首收取首期合會金每人2 萬元即未
    能繼續，並無其他得標會員，此部分會款即應由被告單獨負
    責。因此，被告辯稱原告不應請求其單獨負擔全部給付之責
    ，即乏依據，洵無足採。
四、從而，原告依合會之法律關係，請求被告給付82萬元，及自
    起訴狀送達繕本送達翌日即98年5 月5 日（見本院卷第38頁
    送達證書）起至清償日止，按年息5%計算之法定遲延利息，
    為有理由，應予准許。至原告另依侵權行為之法律關係為同
    一聲明，請求法院擇一為其勝訴之判決，則無再予審酌之必
    要，附此敘明。
五、原告陳明願供擔保，請准宣告假執行，經核於法尚無不合，
    爰酌定相當之擔保金額准許之。
六、結論：本件原告之訴為有理由，依民事訴訟法第78條、第
    390 條，判決如主文。
中    華    民    國    98    年    6     月    19    日
                  民事第一庭    法  官  黃信樺
以上正本係照原本作成
如對本判決上訴，須於判決送達後20日內向本院提出上訴狀
中    華    民    國    98    年    6     月    19    日
                                書記官  李佳靜


司法院資訊處製作；財團法人民間司法改革基金會備份。
